臺灣高等法院刑事判決
110年度上訴字第893號
上  訴  人  
即  被  告  林嘉鴻
上列上訴人因詐欺案件，不服臺灣新北地方法院109年度審易字
第2360號，中華民國109年12月30日第一審判決（起訴案號：臺
灣新北地方檢察署109年度偵緝字第2179號、109年度偵字第2975
5號），提起上訴，本院判決如下：
    主  文
原判決關於以網際網路對公眾散布而犯詐欺取財罪未予沒收部分
撤銷。
未扣案之犯罪所得新臺幣參萬伍仟元沒收，於全部或一部不能沒
收或不宜執行沒收時，追徵其價額。
其他上訴駁回。
    犯罪事實
一、林嘉鴻基於意圖為自己不法所有之詐欺犯意，於民國108年2
    月16日15時許前之某時，在不詳地點，透過網際網路登入社
    群網站Facebook（下稱臉書），架設「楓之谷私服一條龍服
    務架設」粉絲團，虛偽刊登可代為架設虛擬遊戲伺服器之不
    實訊息而對不特定人散布，李緁玲於108年2月16日15時許經
    瀏覽該網頁後，與林嘉鴻透過通訊軟體Line聯繫，林嘉鴻向
    李緁玲佯稱願以新臺幣（下同）3萬5,000元之代價於108年2
    月19日14時許替李緁玲架設私人伺服器云云，並透過Line提
    供其不知情之母親林美玉所申辦的行動電話門號0000000000
    及其自己之國民身分證照片取信李緁玲，致李緁玲陷於錯誤
    ，於108年2月19日1時8分許，在臺中市○區住處（地址詳卷
    ）使用中國信託商業銀行帳號000-000000000000號帳戶經網
    路轉帳3萬5,000元，至林嘉鴻不知情之胞姊林思婷所申辦之
    台北富邦商業銀行帳號000-000000000000號帳戶內，林嘉鴻
    旋於同日1時16分許，至新北市○○區○○路000號全家便利商店
    內之自動櫃員機提領前開款項。嗣林嘉鴻並未替李緁玲為任
    何架設安裝，李緁玲經察覺有異，以Line通話聯繫及撥打門
    號0000000000行動電話，均未獲回應，始知受騙。
二、案經李緁玲訴由臺北市政府警察局萬華分局報告臺灣臺北地
    方檢察署呈請臺灣高等檢察署檢察長核轉臺灣新北地方檢察
    署檢察官偵查起訴。
    理  由
壹、本院審理範圍：
　　上訴人即被告林嘉鴻（下稱被告）被訴刑法第339條之4第1
    項第3款以網際網路對公眾散布而犯詐欺取財罪、刑法第339
    條第1項之詐欺取財罪，經原審判決後，被告不服提起上訴
    ，惟被告嗣於本院審理時，除就原審判決以網際網路對公眾
    散布而犯詐欺取財罪部分外，其餘（原審判決詐欺取財罪部
    分）已撤回上訴，有撤回上訴聲請狀在卷為憑（見本院卷第
    79頁），而檢察官就原審判決並未提起上訴，是原審判決關
    於被告犯詐欺取財罪部分業已確定，本院審理範圍僅限被告
    以網際網路對公眾散布而犯詐欺取財罪部分，合先敘明。
貳、證據能力部分：
一、被告以外之人於審判外之言詞或書面陳述，除法律有規定者
    外，不得作為證據，刑事訴訟法第159條第1項定有明文。又
    被告以外之人於審判外之陳述，雖不符刑事訴訟法第159條
    之1至第159條之4之規定，而經當事人於審判程序同意作為
    證據，法院審酌該言詞陳述或書面陳述作成時之情況，認為
    適當者，亦得為證據；當事人、代理人或辯護人於法院調查
    證據時，知有同法第159條第1項不得為證據之情形，而未於
    言詞辯論終結前聲明異議者，視為有前項之同意，刑事訴訟
    法第159條之5亦有明文。查本件檢察官、被告於本院言詞辯
    論終結前，均未就本院所認定犯罪事實而經調查採用之證據
    之證據能力予以爭執（見本院卷第75至76頁、第175至176頁
    ），本院復審酌各該證據作成時之情況，尚無違法及證明力
    明顯過低之瑕疵，認以之作為證據應屬適當，揆諸上開規定
    ，本件經調查之證據，均有證據能力。
二、至於本院所引之非供述證據部分，並無證據證明係公務員違
    法取得，亦無依法應排除其證據能力之情形，應有證據能力
    。
參、實體部分：
一、認定犯罪事實所憑之證據及理由：
  ㈠上揭犯罪事實，業據被告於偵查、原審及本院審理時供認在
    卷（見臺灣新北地方檢察署109年度偵緝字第2179號卷第2至
    3頁；臺灣新北地方法院109年度審易字第2360號卷第66頁、
    第72頁、第75頁），核與證人即告訴人李緁玲於警詢時證述
    之情節相符（見臺灣臺北地方檢察署108年度偵字第10941號
    卷【下稱偵10941卷】第15至17頁），並經證人即被告胞姊
    林思婷於偵查中證述在卷（見臺灣臺北地方檢察署109年度
    偵緝字第1403號卷第7至9頁），復有臉書「楓之谷私服一條
    龍服務架設」粉絲團頁面資料（見偵10941卷第35至37頁）
    、通訊軟體Line對話紀錄（見偵10941卷第37至45頁）、網
    路銀行轉帳交易明細（見偵10941卷第47頁）、台北富邦商
    業銀行股份有限公司建成分行108年4月3日北富銀建成字第1
    080000009號函及所附開戶資料、交易明細（見偵10941卷第
    19至23頁）在卷可稽。足認被告上開任意性自白與事實相符
    ，堪以認定。
  ㈡被告雖另以其沒有以網路散布，也不知道是用什麼方法讓網
    路上不特定人士知道的，其是用Line聯繫云云置辯。惟查：
    依刑法第339條之4第1項第3款加重事由之立法理由說明可知
    ，該款之加重詐欺罪，係以對不特定多數之公眾散布詐欺訊
    息為要件。行為人若係基於詐欺不特定民眾之犯意，利用網
    際網路等傳播工具，刊登虛偽不實之廣告，以招徠民眾，遂
    行詐騙；縱行為人尚須對受廣告引誘而來之被害人，續行施
    用詐術，始能使之交付財物，仍係直接以網際網路等傳播工
    具向公眾散布詐欺訊息，無礙成立加重詐欺罪。易言之，倘
    行為人有以上開傳播工具，對於不特定人或多數人散布不實
    訊息，以招徠民眾，進而遂行詐欺行為，即已具備上開加重
    詐欺罪之構成要件（最高法院108年度台上字第1069號判決
    意旨參照）。證人即告訴人李婕玲於警詢時證稱：108年2月
    16日15時許，伊在一個楓之谷一條龍架設的臉書粉絲專頁，
    留下伊的Line帳號給對方詳談，伊不知道對方的Line帳號，
    經詢問該端口價格後，以3萬5,000元達成協議，為證實該帳
    號為真，對方還提供身分證及電話以博取伊的信任等語（見
    偵10941號卷第15至16頁），繼於本院審理時亦陳稱其是在
    臉書看到「楓之谷私服一條龍服務架設」之訊息（見本院卷
    第175頁），核與被告嗣於本院審理時供認：伊確實有在臉
    書上刊登架設那個遊戲服務的訊息，告訴人透過臉書的ID與
    伊聯絡上，伊跟告訴人在Line洽談架設費用後，要告訴人將
    款項匯給伊，但事後伊沒架設給告訴人等節大致相符（見本
    院卷第177頁），復有上開臉書「楓之谷私服一條龍服務架
    設」粉絲團頁面資料（見偵10941卷第35至37頁）、通訊軟
    體Line對話紀錄（見偵10941卷第37至45頁）、網路銀行轉
    帳交易明細（見偵10941卷第47頁）附卷可佐，足認被告是
    以透過網際網路登入臉書，架設「楓之谷私服一條龍服務架
    設」粉絲團，虛偽刊登可代為架設虛擬遊戲伺服器之不實訊
    息而對不特定人散布，李緁玲則因瀏覽該網頁，並以Line與
    被告聯絡後，信以為真，致陷於錯誤而匯款至被告指定之帳
    戶，要已符合刑法第339條之4第1項第3款以網際網路對公眾
    散布而犯詐欺取財罪之構成要件至明。被告上訴以此辯稱非
    藉網際網路為工具對公眾散布而犯詐欺取財罪云云，說詞反
    覆，且與卷存事證未合，並無可採。
  ㈢綜上所述，足認此部分罪證明確，被告犯行洵堪認定，應依
    法論科。
二、論罪：
 　 核被告所為，係犯刑法第339條之4第1項第3款之以網際網路
    對公眾散布而犯詐欺取財罪。起訴書雖認被告此部分所為，
    係犯刑法第339條第1項之詐欺取財罪嫌，惟業經檢察官於原
    審時到庭陳述變更起訴法條，並由原審於準備程序時告知變
    更後罪名（見原審卷第66頁），無庸變更起訴法條，附此敘
    明。
三、上訴駁回部分(即被告判處罪刑部分）之理由：
    原審本於同上見解，認定被告前揭所示犯行，罪證明確，適
    用刑法第339條之4第1項第3款，刑法施行法第1條之1第1項
    等規定，審酌被告正值青壯，不思循正當途徑獲取金錢，竟
    為本案詐欺取財犯行，致告訴人受有財產上之損害，所為實
    不足取，兼衡被告之犯罪動機、目的、手段、告訴人所受之
    損害、犯罪後坦承犯行且已與告訴人達成和解，有原審調解
    筆錄在卷可稽（見原審卷第59至60頁），犯後態度尚可，及
    被告國中畢業、未婚、入監前從事服務業工作、家中尚無人
    需賴其撫養（見原審卷第74頁）等一切情狀，判處有期徒刑
    1年。其認事用法，核無違誤，量刑亦屬妥適。被告上訴意
    旨略以：伊並非以網際網路對公眾散布而犯詐欺取財罪，原
    審判處有期徒刑1年太重云云。惟查：㈠被告以透過網際網路
    登入臉書，架設「楓之谷私服一條龍服務架設」粉絲團，虛
    偽刊登可代為架設虛擬遊戲伺服器之不實訊息而對不特定人
    散布，告訴人因瀏覽該網頁，並以Line與被告聯絡後，致陷
    於錯誤而匯款至被告指定之帳戶，有前揭事證足憑，所為核
    與刑法第339條之4第1項第3款以網際網路對公眾散布而犯詐
    欺取財之構成要件相符，業經本院剖析論駁認定如前（見理
    由欄參一）；㈡關於刑之量定，係實體法上賦予法院得為自
    由裁量之事項，倘其未有逾越法律所規定之範圍，或濫用其
    權限，即不得任意指為違法（最高法院75年台上字第7033號
    判例意旨參照）。被告所犯刑法第339條之4第1項第3款之以
    網際網路對公眾散布而犯詐欺取財罪，其法定刑為「1年以
    上7年以下有期徒刑，得併科1百萬元以下罰金」；而被告之
    犯行既經認定，再依刑法第57條規定而為衡酌，亦經本院詳
    述於前。從而，原審判決之量刑，並未逾越職權，亦未違反
    比例原則。被告上訴意旨否認以網際網路對公眾散布而犯詐
    欺取財罪之犯行並爭執量刑，均無理由，應予駁回。
四、撤銷改判部分（即未予沒收部分）之理由：
　㈠原審就被告上揭犯行，認事證明確，予以論罪科刑，固非無
    見。惟被告就此部分犯罪，所詐得告訴人款項3萬5,000元，
    屬被告之犯罪所得，且未據扣案，亦未實際合法發還告訴人
    ，原審就此未予諭知沒收，稍有未當。被告雖未執此上訴，
    然原判決有上開可議之處，自應由本院就此未予沒收部分撤
    銷改判。
  ㈡犯罪所得，屬於犯罪行為人者，沒收之；但有特別規定者，
    依其規定；前2項之沒收，於全部或一部不能沒收或不宜執
    行沒收時，追徵其價額，刑法第38條之1第1項、第3項定有
    明文。查被告雖與告訴人成立調解，但迄今尚未依調解內容
    而為給付，業經告訴人於本院審理時陳述在卷（見本院卷第
    178頁），又有本院公務電話查詢紀錄表可稽（見本院卷第1
    53頁、第195頁），鑑於沒收不法所得制度乃基於「任何人
    不得保有犯罪所得」之原則，是就此部分之犯罪所得宣告沒
    收，尚無過苛之虞，應依刑法第38條之1第1項前段之規定宣
    告沒收，並於全部或一部不能或不宜執行沒收時，依刑法第
    38條之1第3項規定，追徵其價額如主文第2項所示。
據上論斷，應依刑事訴訟法第368條、第369條第1項前段、第364
條、第299條第1項前段，刑法第38條之1第1項前段、第3項，判
決如主文。
本案經檢察官王江濱提起公訴，檢察官林秀敏到庭執行職務。
中　　華　　民　　國　　110 　年　　9 　　月　　16　　日
                  刑事第三庭    審判長法　官  張惠立
                                      法　官  廖怡貞
                                      法　官  張江澤
以上正本證明與原本無異。
如不服本判決，應於收受送達後20日內向本院提出上訴書狀，其
未敘述上訴之理由者並得於提起上訴後20日內向本院補提理由書
（均須按他造當事人之人數附繕本）「切勿逕送上級法院」。
                                      書記官  于  誠
中　　華　　民　　國　　110 　年　　9 　　月　　17　　日
附錄：本案論罪科刑法條全文
中華民國刑法第339條之4
犯第339 條詐欺罪而有下列情形之一者，處1 年以上7 年以下有
期徒刑，得併科1 百萬元以下罰金：
一、冒用政府機關或公務員名義犯之。
二、三人以上共同犯之。
三、以廣播電視、電子通訊、網際網路或其他媒體等傳播工具，
    對公眾散佈而犯之。
前項之未遂犯罰之。